ACORDAO-COMPLETO-2392832

ACÓRDÃO 9389/2020 ATA 31/2020 - PRIMEIRA CÂMARA

VISTOS, relatados e discutidos estes autos de tomada de contas especial instaurada pelo Fundo Nacional de Saúde - Ministério da Saúde (FNS/MS) em desfavor das Sras. Áurea Maria Pereira Bomfim (CPF XXX.903.183-XX) e Conceição de Fátima Pereira Almeida (CPF XXX.588.543-XX) em razão da não-comprovação da boa e regular aplicação dos recursos do Sistema Único de Saúde (SUS) repassados pelo FNS ao Município de Miranda do Norte/MA, nos exercícios de 2007 e 2008, para utilização em ações de Assistência Farmacêutica e do Piso de Atenção Básica ante a constatação da ausência de documentação comprobatória das aplicações em ações de saúde,
ACORDAM os Ministros do Tribunal de Contas da União, reunidos em sessão da Primeira Câmara, ante as razões expostas pelo Relator, em:
9.1 rejeitar as alegações de defesa das Sras. Áurea Maria Pereira Bomfim (CPF XXX.903.183-XX) e Conceição de Fátima Pereira Almeida (CPF XXX.588.543-XX) relativamente às imputações de irregularidade veiculadas na citação promovida neste feito;
9.2 julgar, com fundamento nos arts. 1º, inciso I, 16, inciso III, alíneas "b" e "c", da Lei 8.443/1992 c/c os arts. 19, caput, e 23, inciso III, da mesma Lei, e com arts. 1º, inciso I, 209, inciso III e IV, 210 e 214, inciso III, do Regimento Interno do TCU, irregulares as contas das Sras. Áurea Maria Pereira Bomfim (CPF XXX.903.183-XX) e Conceição de Fátima Pereira Almeida (CPF XXX.588.543-XX) , condenando-as solidariamente ao pagamento das quantias a seguir especificadas, com a fixação do prazo de quinze dias, a contar da notificação, para comprovarem, perante o Tribunal (art. 214, inciso III, alínea "a", do Regimento Interno) , o recolhimento da dívida aos cofres do Fundo Nacional de Saúde, atualizadas monetariamente e acrescidas dos juros de mora, calculados a partir das datas discriminadas até a data do recolhimento, e com o abatimento de valores acaso já satisfeitos, na forma prevista na legislação em vigor:
Débito:
	Data de ocorrência
	Valor histórico
R$

	2/1/2007
	630,00

	5/1/2007
	827,60

	2/4/2007
	29.800,00

	3/5/2007
	340,00

	7/5/2007
	7.499,25

	25/5/2007
	17.262,73

	26/7/2007
	11.760,25

	3/9/2007
	1.027,65

	26/9/2007
	4.200,00

	23/10/2007
	5.696,00

	28/11/2007
	4.200,00

	21/12/2007
	4.200,00

	7/1/2008
	4.580,00

	9/1/2008
	10.528,82

	11/1/2008
	7.353,97

	16/1/2008
	6.003,60

	31/1/2008
	5.835,00

	23/3/2008
	4.500,00

	28/3/2008
	6.542,00

	8/4/2008
	4.520,15

	28/5/2008
	500,00

	26/6/2008
	6.284,53

	17/7/2008
	2.250,00

	28/8/2008
	6.225,83

	2/9/2008
	3.852,00

	25/9/2008
	2.224,50

	24/10/2008
	3.200,00

	30/10/2008
	3.870,00

	12/11/2008
	2.352,00

	24/11/2008
	2.706,67

	25/11/2008
	2.706,67

	28/11/2008
	145,00

	02/12/2008
	145,00

	04/12/2008
	2.397,17

	11/12/2008
	145,00

	19/12/2008
	10.565,85

9.3 autorizar, desde logo, nos termos do art. 28, inciso II, da Lei 8.443/1992 c/c o art. 219, inciso II, do RI/TCU, a cobrança judicial da dívida caso não atendidas as notificações;
9.4 dar ciência desta deliberação ao Fundo Nacional de Saúde - Ministério da Saúde (FNS/MS) e às responsáveis; e
9.5 encaminhar cópia da deliberação à Procuradoria da República no Estado do Maranhão, nos termos do § 3º do art. 16 da Lei 8.443/1992 c/c o § 7º do art. 209 do Regimento Interno do TCU, para adoção das medidas que entender cabíveis.

Tomada de contas especial instaurada pelo Fundo Nacional de Saúde  Ministério da Saúde (FNS/MS)em razão da não-comprovação da boa e regular aplicação dos recursos do Sistema Único de Saúde (SUS) repassados pelo FNS ao Município de Miranda do Norte/MA, nos exercícios de 2007 e 2008

Primeira Câmara

Prefeitura Municipal de Miranda do Norte - MA.

3. Responsáveis: Áurea Maria Pereira Bomfim (XXX.903.183-XX); Conceição de Fátima Pereira Almeida (XXX.588.543-XX).

13.1. Ministros presentes: Walton Alencar Rodrigues (Presidente), Benjamin Zymler, Bruno Dantas e Vital do Rêgo.
13.2. Ministros-Substitutos presentes: Augusto Sherman Cavalcanti (Relator) e Weder de Oliveira.

AUGUSTO SHERMAN

Adoto, como relatório, excerto da instrução vazada à peça 27 destes autos, anuída pelo corpo diretivo da SecexTCE (peças 28 e 29) , e, em quota singela, pelo MP/TCU (peça 30) :
"INTRODUÇÃO
Trata-se de tomada de contas especial instaurada pelo Fundo Nacional de Saúde - Ministério da Saúde (FNS/MS) em desfavor das Sras. Áurea Maria Pereira Bomfim (CPF XXX.903.183-XX) e Conceição de Fátima Pereira Almeida (CPF XXX.588.543-XX) em razão da não-comprovação da boa e regular aplicação dos recursos do Sistema Único de Saúde (SUS) repassados pelo FNS ao Município de Miranda do Norte, nos exercícios de 2007 e 2008, para utilização em ações de Assistência Farmacêutica e do Piso de Atenção Básica ante a constatação da ausência de documentação comprobatória das aplicações em ações de saúde. 
HISTÓRICO 
Concluiu-se na primeira instrução do feito efetuada nesta Unidade Técnica (peça 13) , que estão satisfeitos os pressupostos processuais estabelecidos na Lei 8.443/1992, bem como os requisitos específicos da IN TCU 71/2012, uma vez que não houve o transcurso de mais de dez anos desde o fato gerador sem que tenha havido a notificação do responsável pela autoridade administrativa competente, bem como que o valor atualizado do débito, em 1/1/2017, supera o mínimo estabelecido de R$ 100.000,00. 
Com base nas irregularidades mencionadas no Relatório de Auditoria do Denasus e seus anexos (peça 4, p. 2-69) , quantificou-se adequadamente o débito e imputou-se responsabilidade, conforme matriz de responsabilização à peça 8.
Ante tais circunstâncias, propôs-se a citação das responsáveis Sras. Áurea Maria Pereira Bomfim e Conceição de Fátima Pereira Almeida para apresentação de alegações de defesa e/ou recolhimento aos cofres do Fundo Nacional de Saúde dos valores apurados de débito em decorrência das seguintes irregularidades:
 não-comprovação da boa e regular aplicação de parte dos recursos financeiros repassados pelo Fundo Nacional de Saúde/MS ao Fundo Municipal de Saúde de  Miranda do Norte/MA para as ações e serviços nas estratégias do Piso da Atenção Básica Variável, Assistência Farmacêutica e Vigilância em Saúde e Sanitária no exercício de 2007 em razão da ausência de documentação comprobatória de despesas realizadas (Constatação 273404 do Relatório de Auditoria 13412 MS/Sgep/Denasus) 
Débito:
	Data de ocorrência
	Valor histórico
R$

	02/01/2007
	630,00

	05/01/2007
	827,60

	02/04/2007
	29.800,00

	03/05/2007
	340,00

	07/05/2007
	7.499,25

	25/05/2007
	17.262,73

	26/07/2007
	11.760,25

	03/09/2007
	1.027,65

	26/09/2007
	4.200,00

	23/10/2007
	5.696,00

	28/11/2007
	4.200,00

	21/12/2007
	4.200,00

	Total
	87.443,48

 não-comprovação da boa e regular aplicação de parte dos recursos financeiros repassados pelo Fundo Nacional de Saúde/MS ao Fundo Municipal de Saúde de Miranda do Norte/MA para as ações e serviços nas estratégias do Piso da Atenção Básica Variável, Assistência Farmacêutica e Vigilância em Saúde e Sanitária no exercício de 2008 em razão da ausência de documentação comprobatória de despesas realizadas. (Constatação 273404 do Relatório de Auditoria 13412 MS/Sgep/Denasus) 
Débito:
	Data da ocorrência
	Valor histórico
R$

	07/01/2008
	4.580,00

	09/01/2008
	10.528,82

	11/01/2008
	7.353,97

	16/01/2008
	6.003,60

	31/01/2008
	5.835,00

	23/03/2008
	4.500,00

	28/03/2008
	6.542,00

	08/04/2008
	4.520,15

	28/05/2008
	500,00

	26/06/2008
	6.284,53

	17/07/2008
	2.250,00

	28/08/2008
	6.225,83

	02/09/2008
	3.852,00

	25/09/2008
	2.224,50

	24/10/2008
	3.200,00

	30/10/2008
	3.870,00

	12/11/2008
	2.352,00

	24/11/2008
	2.706,67

	25/11/2008
	2.706,67

	28/11/2008
	145,00

	02/12/2008
	145,00

	04/12/2008
	2.397,17

	11/12/2008
	145,00

	19/12/2008
	10.565,85

Levadas a efeito as citações propostas (peças 17 a 20) , conforme despacho do titular da unidade técnica (peça 15) , no uso da competência delegada pelo relator, Ministro-Substituto Augusto Sherman, verifica-se que as responsáveis apresentaram alegações de defesa em peça conjunta (peça 25) por intermédio de advogado regularmente constituído (peças 21 e 26) 
EXAME TÉCNICO
Caracterização das irregularidades geradoras do dano ao erário.
Observa-se que o tomador de contas identificou como ilícito gerador do dano a ausência de comprovação da boa e regular aplicação de parte dos recursos repassados pelo FNS ao Fundo Municipal de Saúde de Miranda do Norte/MA em razão de práticas irregulares na liquidação e pagamento de despesas. 
As despesas contabilizadas nos exercícios de 2007 e 2008 que não foram comprovadas documentalmente pela Secretaria Municipal de Saúde resultaram em proposições de devolução de recursos repassados pelo FNS/MS, no valor de R$ 87.443,48 e R$ 99.433,76, respectivamente. 
Sabe-se que, na seara do Direito Financeiro, cabe ao responsável demonstrar, por meio da documentação exigida na legislação de regência, a boa e regular aplicação dos recursos públicos federais geridos, em obediência ao disposto nos arts. 70, parágrafo único, da Constituição Federal; 93 do Decreto-Lei nº 200/1967 e 66 e 145 do Decreto nº 93.872/1986. 
Ante esse arcabouço normativo, as gestoras municipais deveriam ter comprovado que os saques de valores e os pagamentos com recursos do SUS tiveram contrapartida da efetiva prestação de serviços à Administração, devendo igualmente ser comprovada a vinculação às finalidades legais, o que não foi feito.
A jurisprudência pacífica desta Corte considera indispensável à comprovação da regular aplicação de transferências a demonstração do vínculo causal entre as despesas realizadas e os recursos federais recebidos (Acórdão 933/2013-TCU-Plenário - Ministra Ana Arraes, 6098/2017 - TCU - Primeira Câmara - Rel. Ministro Benjamin Zymler, 9544/2017 - TCU - Segunda Câmara - Rel. Min. Augusto Nardes, dentre muitos outros) . 
No caso sob exame, essa demonstração foi inviabilizada pela ausência de documentação comprobatória da execução de despesas em saúde compatíveis com os desembolsos de parte dos recursos transferidos pelo FNS nos referidos exercícios. 
CITAÇÃO
Alegações de Defesa das Sras. Áurea Maria Pereira Bomfim e Conceição de Fátima Pereira Almeida
As defendentes afirmam que todos os documentos comprobatórios das despesas teriam sido deixados em arquivos da Secretaria Municipal de Saúde ao término do mandato da ex-prefeita Áurea Maria Pereira Bonfim, no final do ano de 2008. Aduzem que, passados doze anos do fim da gestão, a localização da referida documentação mostra-se difícil e que desconhecem os motivos de não terem sido localizados na municipalidade pela equipe de auditoria do Denasus.
Ressaltam que cópias dos referidos documentos estariam anexadas nas 'Declarações de Prestações de Contas Anuais' de 2007 e 2008 que teriam sido enviadas ao Tribunal de Contas do Estado do Maranhão (TCE/MA) e à Câmara Municipal de Vereadores de Miranda do Norte/MA.
Reiteram as defendentes que ocuparam os cargos de prefeita e secretária de saúde do Município de Miranda do Norte/MA no período de 1/1/2005 a 31/12/2008 e, no exercício de seus mandatos, sempre cumpriram com as suas obrigações legais, tendo apresentado contas de todos os recursos públicos percebidos na condição de gestoras municipais.
Afirmam que a notificação feita com objetivo de apresentar documentação complementar à prestação de contas originalmente ofertada somente ocorreu com a citação oriunda desta Corte de Contas no presente exercício, doze anos após a aplicação dos recursos em questão.
Não obstante, asseguram que, uma vez cientificadas, realizaram busca exaustiva dos documentos demandadas na citação, tendo encontrado dificuldades para localizá-los. Tal circunstância, asseveram, não teria ocorrido caso as notificações cabíveis tivessem sido efetivadas pelas autoridades administrativas em tempo razoável.
Alegam que a morosidade no chamamento para comprovar as despesas caracterizou cerceamento de defesa, violando as garantias constitucionais do devido processo legal, na medida em que o direito de defesa teria sido prejudicado pelo longo interstício entre a aplicação dos recursos e as suas notificações para apresentação de documentação complementar à prestação de contas.
Entendem que deve ser reconhecida, na hipótese, a prescrição administrativa, ante a inércia continuada da Administração por lapso temporal superior a cinco anos. Referenciam como fundamento o disposto no Código Civil Brasileiro (Lei n. 10.406/2002) , em seu art. 205, no sentido de que a prescrição ocorre em dez anos, quando a lei não lhe haja fixado prazo menor.
Alegam que não estaria configurada qualquer das hipóteses previstas no art. 82, da Lei n. 8.443/2002, uma vez que as defendentes teriam prestado contas dos recursos em questão junto ao Ministério da Saúde, tendo comprovado através de notas de empenho e comprovantes de despesas. Destacam, nesse sentido, que as aplicações teriam comprovadas e, ante a ausência de questionamento da idoneidade das documentos por este Tribunal, não estaria configurado desfalque ou desvio de dinheiro, bens ou valores públicos.
Manifestam a compreensão de que, ausente a prática de qualquer ato ilegal, ilegítimo ou antieconômico que tenha causado dano ao erário, não haveria motivação para instauração de tomada de contas especial para a apuração das contas em questão, haja vista, não ter havido a ocorrência de nenhum de seus requisitos autorizadores para instalação.
Além disso, aduzem que deveria ter sido fixado na tomada de contas o quantum do dano causado ao erário e o seu responsável. Nesse sentido, entendem que não poderia haver correta quantificação do dano e identificação de responsabilidade em razão de estarem devidamente comprovadas as despesas em que foram aplicados os recursos recebidos pela municipalidade.
Sustentam que foram apontadas somente falhas formais no relatório do Denasus, não podendo ser enquadradas como graves infrações a normas legais na forma capitulada na Lei 8.443/1992 e no Regimento Interno do TCU.
Reputam ilegal a instauração desta tomada de contas para a apuração dos fatos, uma vez que não teriam sido preenchidos os requisitos autorizadores de sua instauração, devendo ser decretada sua nulidade, arquivando-se o presente processo.
Asseveram, ainda, que a prestação de contas apresentada continha toda a documentação necessária para comprovação de aplicação integral dos valores recebidos. Consideram, assim, que a impossibilidade de obter os documentos requeridos se deu por motivos comprovadamente alheios às suas vontades. Por essas razões, entendem ser incabível julgamento de mérito, mas antes deveriam as contas serem consideradas julgadas iliquidáveis e arquivado o processo, nos termos dos arts. 20 e 21, da Lei Orgânica do TCU. 
Pleiteiam, em conclusão, que o presente processo seja extinto por ausência de pressupostos de constituição e desenvolvimento válido e regular e/ou em razão de serem iliquidáveis as contas. Alternativamente, requerem que as contas apresentadas sejam aprovadas, afastando-se a imputação de prejuízo ao erário.
Análise
As responsáveis alegam que não haveria causa suficiente para a instauração de TCE ante a ausência de configuração de grave infração normativa e de prejuízo ao erário nos atos de gestão sob exame. Tais alegações não encontram arrimo na legislação aplicável e tampouco no que restou comprovado nos autos.
Conforme acima detalhado, a equipe do Denasus constatou que a Secretaria Municipal de Saúde de Miranda do Norte/MA realizou, nos exercícios de 2007 e 2008, pagamentos com recursos repassados pelo FNS para os quais não foram apresentados documentos comprobatórios de despesas em ações de saúde no município.
O detalhamento das constatações do Relatório de Auditoria do Denasus indica a insubsistência das alegações de que a documentação comprobatória dos dispêndios impugnados teria sido deixada integralmente nos arquivos da municipalidade, conforme excerto abaixo reproduzido (peça 4, p. 26) :
Com base nos extratos do Fundo Nacional de Saúde - FNS e extratos bancários das contas correntes e de aplicação financeira apura-se que no exercício de 2008 foi repassado pelo Fundo Nacional de Saúde ao Fundo Municipal de Saúde de Miranda do Norte/M;A; o valor de R$ 1.684.546,81 (um milhão, seiscentos e oitenta e quatro mil, quinhentos e quarenta e seis reais e oitenta e um centavos) . Este valor acrescido do resultado de aplicação financeira e· conjugado com os saldos inicial e final do exercício demonstra que foi gasto no exercício o valor de R$ 1.655.548,78 (um milhão, seiscentos e cinquenta e cinco mil, quinhentos  e quarenta e oito reais e setenta e oito centavos) , referentes aos recursos do Fundo Nacional de Saúde - FNS. Os recursos repassados foram creditados e movimentados em contas específicas do Fundo Municipal de Saúde.
A análise da execução da despesa foi realizada com base nos processos de pagamentos, como, notas fiscais, notas de empenho e origens de pagamentos e em uma relação de empenhos, documentos estes apresentados pela Prefeita Municipal da gestão anterior, que estava de posse dos mesmos. Foi realizada ainda, com base nos extratos bancários das contas correntes e as contas de aplicação financeira apresentados pelo atual gestor, sendo que não foi possível a emissão de outros relatórios contábeis uma vez que não existiam registros eletrônicos.
Os documentos apresentados refletem despesas realizadas na Atenção Básica; nas estratégias do Piso da Atenção Básica: Variável, na Assistência Farmacêutica e na Vigilância em, Saúde e Sanitária, no entanto, na análise, verificou-se que a Secretaria Municipal de Saúde de Miranda do Norte/MA, realizou pagamentos, com recursos repassados pelo Fundo Nacional de, Saúde/MS, sem comprovação das despesas, no valor total de R$ 99.433,76 (noventa e nove mil, quatrocentos e trinta e três reais e setenta e seis centavos) , em desacordo com os artigos 62 e 63 da Lei nº 4.320/1964.
A ausência de comprovação da boa e regular aplicação dos recursos transferidos em razão da ausência de documentos que permitam a formação de juízo quanto à sua aplicação, configura grave violação a normas constitucionais e legais, ex vi do disposto no art. 37, caput c/c o art. 70, parágrafo único, da Constituição da República Federativa do Brasil, art. 93 do Decreto-lei 200/67, art. 66 do Decreto 93.872/1996.
A realização de pagamentos sem o devido suporte documental que demonstre a efetiva contraprestação em bens e serviços acarreta a presunção relativa da existência de dano ao erário, conforme entendimento jurisprudencial pacífico desta Corte de Contas. A regularidade do pagamento somente é assegurada coma observância dos procedimentos prévios de empenho e liquidação da despesa, como se observa no seguinte trecho do voto condutor do Acórdão 3134/2012-TCU-Plenário: 
As normas de administração financeira e orçamentária estabelecem rito procedimental que confere segurança ao gestor público na concretização das ações demandadas para a consecução dos objetivos da Unidade Administrativa. Assim, a realização da despesa deve pautar-se estritamente pelas disposições contidas na Lei 4.320/1964, nas leis de diretrizes orçamentárias, na Lei Orçamentária Anual, na Lei de Responsabilidade Fiscal e legislação correlata.
Os artigos 60 a 64 da Lei 4.320/1964 tratam do empenho, da liquidação e do pagamento da despesa.
 (...) 
A regular execução da despesa - empenho, liquidação e pagamento - impõe primariamente a comprovação da prestação dos serviços e/ou fornecimento de bens para só então ser autorizado o pagamento.
Portanto, estão claramente demonstrados nos autos os atos ilícitos imputados às responsáveis e a consequente configuração de dano ao erário. Em consequência, afiguram-se plenamente preenchidos os requisitos para instauração e desenvolvimento desta Tomada de Contas Especial.
Quanto ao cerceamento de defesa em razão do prazo de doze anos entre os fatos inquinados e a citação das defendentes, igualmente se constata a insubsistência das alegações opostas.
Contrariamente ao afirmado pelas defendentes, a primeira notificação administrativa dando ciência da ausência de documentação comprobatória da aplicação dos recursos impugnados foi efetuada em 2/9/2013 (peça 4, p. 71 e 73) . Verifica-se, portanto, que não houve o alegado transcurso de doze anos entre os fatos geradores e a notificação dos responsáveis pela autoridade administrativa federal competente.
Ademais, as alegações das responsáveis de que intentaram obter a documentação requerida e não obtiveram sucesso não se fizeram acompanhar de quaisquer evidências documentais que lhes dê suporte. Merece destaque, quanto a esse aspecto, a seguinte análise efetuada pela equipe de auditoria do Denasus de alegações de mesmo teor ofertadas pelas responsáveis em resposta a notificação da auditoria (peça 4, p. 29) :
A Ex Prefeita Municipal Sra. Aurea Maria Pereira Bomfim em resposta ao Ofício SEAUD/PR nº 471/2013, que concedeu a prorrogação de prazo solicitada, encaminhou documento datado de 09 de dezembro de 2013 e a Ex Secretária Municipal de Saúde/Ex Presidente do Conselho Municipal de Saúde Sra. Conceição de Fátima Pereira Almeida Bomfim encaminhou a resposta ao Ofício de nº 472/2013 em documento sem data citando equivocadamente o Ofício de nº 471/2013, tendo ambos o seguinte teor:
'Tendo em vista o prazo concedido para apresentação de Defesa ao relatório preliminar de auditoria 13412, prorrogado através do ofício 471 SEAUD/PR, datado de 18 de Novembro de 2013, se expirar na data de 12/12/2013, vimos informar que não logramos êxito na busca de documentos junto aos arquivos da Prefeitura Municipal de Miranda do Norte.
Dessa forma, estamos aguardando vistas e cópias dos processos de prestação de contas referentes aos exercícios 2007 e 2008 junto à Câmara Municipal de Miranda do Norte, respectivamente, bem como a microfilmagem dos cheques ora informados no relatório de auditoria, para que possamos reunir as informações necessárias para apresentar a referida defesa.
Dessa forma, nos colocamos a disposição para quaisquer esclarecimentos adicionais, e informamos que em prazo não superior a 30 (trinta) dias corridos, estaremos encaminhando todos os documentos que forem encontrados e que elidam às constatações do Relatório Preliminar de Auditoria 13412.'
 (...) 
Visando assegurar o amplo direito de defesa por escrito, foi feita a notificação por meio dos ofícios SEAUD/PR nº 322/2013, nº 323/2013 e nº 324/2013. As respectivas justificativas foram encaminhadas em documentos datados de 12/09/2013 onde entre as argumentações, solicitam prorrogação de prazo que foi atendida por meio dos Ofícios SEAUD/PR nº 471/2013 e nº 472/2013. Em resposta encaminharam documentos individuais, sendo o primeiro datado de 09 de dezembro de 2013 e o segundo sem data, informando que não lograram êxito na busca dos documentos e que em prazo não superior a 30 (trinta) dias corridos estarão encaminhando os mesmos.
Foram analisadas as Justificativas, concedidos os prazos solicitados e se forem apresentados novos documentos os mesmos serão analisados por esta equipe de auditoria em relatório complementar. Assim, a argumentação de configuração do cerceamento do direito a ampla defesa e ao contraditório bem como a solicitação de arquivamento não procedem.
Verifica-se, portanto, que as alegadas buscas de documentos já teriam sido realizadas em 2013 e, no entanto, não foram apresentadas provas das asserções das defendentes de que não teriam sido localizados os comprovantes de despesa nos arquivos do TCE/MA e da Câmara Municipal de Miranda do Norte.
Igualmente improcedente é a tese das defendentes de que se aplica ao presente caso o prazo capitulado no art. 205 do Código Civil Brasileiro para considerar prescrita a imputação de grave infração normativa e de causação de dano ao erário. 
Conforme entendimento consolidado na jurisprudência do STF e do TCU, a Constituição da República, em seu art. 37, § 5º, consagrou a imprescritibilidade das ações de ressarcimento por dano ao erário relacionado a atos de gestão. No âmbito deste Tribunal houve pacificação da jurisprudência quanto ao tema mediante o Acórdão 2709/2008-TCU-Plenário - Rel. Min. Benjamin Zymler, cuja ementa enuncia: 
9.1. deixar assente no âmbito desta Corte que o art. 37 da Constituição Federal conduz ao entendimento de que as ações de ressarcimento movidas pelo Estado contra os agentes causadores de danos ao erário são imprescritíveis, ressalvando a possibilidade de dispensa de instauração de tomada de contas especial prevista no §4º do art. 5º da IN TCU nº 56/2007; 
 (...) 
O TCU decidiu nessa linha em conformidade com a decisão do Supremo Tribunal Federal (STF) prolatada no Mandado de Segurança 26.210-9/DF (Diário da Justiça de 10/10/2008) , ementada nos seguintes termos: 
EMENTA: MANDADO DE SEGURANÇA. TRIBUNAL DE CONTAS DA UNIÃO. BOLSISTA DO CNPq. DESCUMPRIMENTO DA OBRIGAÇÃO DE RETORNAR AO PAÍS APÓS TÉRMINO DA CONCESSÃO DE BOLSA PARA ESTUDO NO EXTERIOR. RESSARCIMENTO AO ERÁRIO. INOCORRÊNCIA DE PRESCRIÇÃO. DENEGAÇÃO DA SEGURANÇA. 
I - O beneficiário de bolsa de estudos no exterior patrocinada pelo Poder Público, não pode alegar desconhecimento de obrigação constante no contrato por ele subscrito e nas normas do órgão provedor. 
II - Precedente: MS 24.519, Rel. Min. Eros Grau. 
III - Incidência, na espécie, do disposto no art. 37, § 5º, da Constituição Federal, no tocante à alegada prescrição. 
IV - Segurança denegada.
A adoção da tese da imprescritibilidade do dever de ressarcimento dos danos causados ao erário impõe à Corte de Contas o dever de instaurar, a qualquer tempo, o devido processo para julgar as contas dos possíveis responsáveis por ilícito lesivo ao erário.
Ante o acima expendido, conclui-se que os argumentos ofertados pela responsáveis são insuficientes para afastar a configuração de ilícitos geradores de dano ao erário e tampouco são aptos a comprovar a regularidade da aplicação da totalidade dos valores recebidos do FNS em 2007 e 2008 em bens e serviços efetivamente prestados e recebidos em benefício das ações do Sistema Único de Saúde. 
Conclui-se, portanto, que devem ser rejeitadas as alegações de defesas das responsáveis, mantendo-se o juízo de sua responsabilidade pelas irregularidades apuradas e o correspondente dano aos cofres do Fundo Nacional de Saúde.
Individualização e exame da boa-fé na conduta das responsáveis
As condutas das então prefeita e secretária municipal de saúde, detalhadas nos relatórios do Denasus, do tomador de contas e nas instruções desta Unidade Técnica, concorreram diretamente para a configuração dos prejuízos ao erário, considerando que se desviaram dos princípios regentes da gestão administrativa ínsitos no art. 37, caput da Constituição Federal e das normas legais que disciplinam a liquidação e pagamento de despesas e aplicação dos recursos do SUS.
No período em consideração, incumbia à secretária municipal, Sra. Conceição de Fátima Pereira Almeida, o gerenciamento do Fundo Municipal de Saúde de Miranda do Norte, no período de gestão analisado.
Não obstante, a equipe do Denasus, ao examinar os documentos de despesa do Fundo Municipal de Saúde de Miranda do Norte/MA relativos a 2007 e 2008, constatou que prefeita municipal atuava como ordenadora de despesas em desacordo com a Lei 8.080/1990 e a Lei Municipal 089/1995 (Constatação 273395, peça 1, p. 6-10) . Verificou-se que, nos exercícios em consideração, as notas de empenho e ordens de pagamento foram assinadas pela então prefeita municipal.
Essas constatações evidenciam que a responsabilidade pelas irregularidades objeto desta TCE deve incidir sobre a ex-prefeita em razão da prática de atos de gestão e, solidariamente, sobre a então secretária municipal de Saúde em razão de omissão quanto aos deveres de administração dos recursos do SUS no município impostos pela legislação vigente.
O teor das alegações de defesa e dos demais elementos de convicção constantes dos autos não evidenciam a presença de boa-fé na conduta das responsáveis.
Em tais circunstâncias, pode este Tribunal, desde logo, proferir o julgamento de mérito pela irregularidade das contas, conforme combinação dos §§ 2º e 6º do art. 202 do Regimento Interno do TCU.
	Esse entendimento está amparado em vasta jurisprudência desta Corte de Contas, a exemplo dos Acórdão 133/2015-TCU-Primeira Câmara - Rel. Min. Bruno Dantas, 2455/2015-1ª Câmara - Rel. Min. Bruno Dantas, 3604/2015-1ª Câmara - Rel. Min. Bruno Dantas, 5070/2015-2ª Câmara - Rel. Ministro Substituto André de Carvalho e 2424/2015-Plenário - Rel. Min. Benjamin Zymler.
Verificação do Prazo de Prescrição da Pretensão Punitiva
Nos termos do entendimento firmado no Acórdão 1441/2016-TCU-Plenário (Rel. Ministro Benjamin Zymler) , o exercício da pretensão punitiva por este Tribunal subordina-se ao prazo geral de prescrição indicado no art. 205 do Código Civil, qual seja, dez anos contados a partir da data de ocorrência da irregularidade sancionada, nos termos do art. 189 do Código Civil.
Observa-se ter ocorrido a prescrição da pretensão punitiva por parte do TCU para as irregularidades ocorridas nos exercícios de 2007 e 2008, portanto há mais de 10 anos, sem que tenha havido interrupção do prazo prescricional, tendo que vista que o ato que determinou a citação das responsáveis ocorreu somente em 10/3/2019 (peça 15) . 
CONCLUSÃO
Ante as análises acima efetuadas, conclui-se que as alegações de defesa das Sras. Áurea Maria Pereira Bomfim e Conceição de Fátima Pereira Almeida não elidem a as imputações de ausência de comprovação da aplicação de recursos veiculadas na citação, permanecendo caracterizados os respectivos os valores de débito decorrentes das irregularidades. 
As condutas das então prefeita e secretária municipal de saúde, detalhadas nos relatórios do Denasus, do tomador de contas e nas instruções desta Unidade Técnica, concorreram diretamente para a configuração dos prejuízos ao erário, considerando que se desviaram dos princípios regentes da gestão administrativa ínsitos no art. 37, caput da Constituição Federal e das normas legais que disciplinam a liquidação e pagamento de despesas e aplicação dos recursos do SUS.
Em tais circunstâncias e ante a ausência de elementos probatórios que autorizem juízo de boa-fé nos atos de gestão examinados, conclui-se que as contas das responsáveis devem ser julgadas irregulares, com a correspondente condenação ao ressarcimento dos débitos imputado na citação. Deixa-se de propor a aplicação da multa proporcional ao débito prevista no art. 57 da Lei 8.666/1993 ante a configuração da prescrição da pretensão punitiva relativa aos ilícitos apurados.
Cabível, por fim, a proposição de remessa de cópia dos elementos pertinentes ao Ministério Público da União, atendendo, assim, ao disposto no art. 16, § 3º, da Lei 8.443/1992 c/c o art. 209, § 7º, do Regimento Interno/TCU.
PROPOSTA DE ENCAMINHAMENTO
Diante do exposto, submetem-se os autos à consideração superior, propondo:
 rejeitar as alegações de defesa das Sras. Áurea Maria Pereira Bomfim (CPF XXX.903.183-XX) e Conceição de Fátima Pereira Almeida (CPF XXX.588.543-XX) relativamente às imputações de irregularidade veiculadas na citação promovida neste feito;
 julgar, com fundamento nos arts. 1º, inciso I, 16, inciso III, alíneas 'b' e 'c', da Lei 8.443/1992 c/c os arts. 19, caput, e 23, inciso III, da mesma Lei, e com arts. 1º, inciso I, 209, inciso III e IV, 210 e 214, inciso III, do Regimento Interno do TCU, irregulares as contas das Áurea Maria Pereira Bomfim (CPF XXX.903.183-XX) e Conceição de Fátima Pereira Almeida (CPF XXX.588.543-XX) , condenando-as ao pagamento das quantias a seguir especificadas, com a fixação do prazo de quinze dias, a contar da notificação, para comprovarem, perante o Tribunal (art. 214, inciso III, alínea 'a', do Regimento Interno) , o recolhimento da dívida aos cofres do Fundo Nacional de Saúde, atualizadas monetariamente e acrescidas dos juros de mora, calculados a partir das datas discriminadas até a data do recolhimento, e com o abatimento de valores acaso já satisfeitos, na forma prevista na legislação em vigor.
Débito:
	Data de ocorrência
	Valor histórico
R$

	2/1/2007
	630,00

	5/1/2007
	827,60

	2/4/2007
	29.800,00

	3/5/2007
	340,00

	7/5/2007
	7.499,25

	25/5/2007
	17.262,73

	26/7/2007
	11.760,25

	3/9/2007
	1.027,65

	26/9/2007
	4.200,00

	23/10/2007
	5.696,00

	28/11/2007
	4.200,00

	21/12/2007
	4.200,00

	7/1/2008
	4.580,00

	9/1/2008
	10.528,82

	11/1/2008
	7.353,97

	16/1/2008
	6.003,60

	31/1/2008
	5.835,00

	23/3/2008
	4.500,00

	28/3/2008
	6.542,00

	8/4/2008
	4.520,15

	28/5/2008
	500,00

	26/6/2008
	6.284,53

	17/7/2008
	2.250,00

	28/8/2008
	6.225,83

	2/9/2008
	3.852,00

	25/9/2008
	2.224,50

	24/10/2008
	3.200,00

	30/10/2008
	3.870,00

	12/11/2008
	2.352,00

	24/11/2008
	2.706,67

	25/11/2008
	2.706,67

	28/11/2008
	145,00

	02/12/2008
	145,00

	04/12/2008
	2.397,17

	11/12/2008
	145,00

	19/12/2008
	10.565,85

 autorizar, desde logo, nos termos do art. 28, inciso II, da Lei 8.443/1992 c/c o art. 219, inciso II, do RI/TCU, a cobrança judicial da dívida caso não atendidas as notificações;
 autorizar, desde logo, com fundamento no art. 26, da Lei 8.443/1992 c/c o art. 217, do Regimento Interno do TCU, caso seja do interesse das acima referidas responsáveis, o parcelamento da dívida em até 36 parcelas, incidindo, sobre cada uma, os encargos legais devidos, sem prejuízo de alertá-la de que, caso opte por essa forma de pagamento, a falta de comprovação do recolhimento de qualquer parcela implicará o vencimento antecipado do saldo devedor, nos termos do art. 26, parágrafo único, e 59, da Lei 8.443/1992 c/c o art. 217, § 2º, do Regimento Interno do TCU; e
encaminhar cópia da deliberação ao Procurador-Chefe da Procuradoria da República no Estado do Maranhão, nos termos do § 3º do art. 16 da Lei 8.443/1992 c/c o § 7º do art. 209 do Regimento Interno do TCU, para adoção das medidas que entender cabíveis; e comunicar-lhe que o relatório e o voto que a fundamentarem podem ser acessados por meio do endereço eletrônico www.tcu.gov.br/acordaos e que, caso haja interesse, o Tribunal pode enviar-lhe cópia desses documentos sem qualquer custo."
	É o relatório.

8.1. Paulo Humberto Freire Castelo Branco (7488-A/OAB-MA) e outros, representando Áurea Maria Pereira Bomfim e Conceição de Fátima Pereira Almeida.

Procuradora-Geral Cristina Machado da Costa e Silva.

TOMADA DE CONTAS ESPECIAL. FNS. NÃO COMPROVAÇÃO DA BOA E REGULAR APLICAÇÃO DOS RECURSOS DO SISTEMA ÚNICO DE SAÚDE (SUS) REPASSADOS AO MUNICÍPIO DE MIRANDA DO NORTE/MA, NOS EXERCÍCIOS DE 2007 E 2008. CITAÇÃO. REJEIÇÃO DAS ALEGAÇÕES DE DEFESA. CONTAS IRREGULARES. DÉBITO SOLIDÁRIO. PRESCRIÇÃO DA PRETENSÃO PUNITIVA.

TOMADA DE CONTAS ESPECIAL (TCE)

Secretaria de Controle Externo de Tomada de Contas Especial (SecexTCE).

Cuidam os autos de tomada de contas especial instaurada pelo Fundo Nacional de Saúde - Ministério da Saúde (FNS/MS) em desfavor das Sras. Áurea Maria Pereira Bomfim (CPF 205.903.183-49) e Conceição de Fátima Pereira Almeida (CPF 209.588.543-00) em razão da não-comprovação da boa e regular aplicação dos recursos do Sistema Único de Saúde (SUS) repassados pelo FNS ao Município de Miranda do Norte/MA, nos exercícios de 2007 e 2008, para utilização em ações de Assistência Farmacêutica e do Piso de Atenção Básica ante a constatação da ausência de documentação comprobatória das aplicações em ações de saúde.
Com base nos dados FNS e extratos bancários das contas correntes e de aplicação financeira a SecexTCE apurou que, no exercício de 2007, foi repassado ao Fundo Municipal de Saúde de Miranda do Norte/MA o valor de R$ 1.565.329,19. Este valor acrescido do resultado de aplicação financeira e conjugado com os saldos inicial e final do exercício demonstra que foi gasto no exercício o valor de R$ 1.603.573,26, referente aos recursos do FNS.
A unidade técnica também apurou que no exercício de 2008 foi repassado ao Fundo Municipal de Saúde de Miranda do Norte/MA o valor de R$ 1.684.546,81. Este valor acrescido do resultado de aplicação financeira e conjugado com os saldos inicial e final do exercício demonstra que foi gasto no exercício o valor de R$ 1.655.548,78, referentes aos recursos do FNS.
O tomador de contas apurou liquidação e pagamento irregulares em razão da ausência de documentação comprobatória das despesas realizadas pela Secretaria Municipal de Saúde no valor de R$ 87.443,48 e R$ 99.433,76 nos exercícios de 2007 e 2008, respectivamente.
Verifica-se que no Relatório do Tomador de Contas (peça 7, p. 28-34) estão circunstanciados os fatos acima relatados e imputada responsabilidade pelo dano ao erário à Sra. Áurea Maria Pereira Bomfim, Prefeita Municipal no período de 1/1/2005 a 31/12/2008, e à Sra.  Conceição de Fátima Pereira Almeida, Secretária Municipal de Saúde no período de 27/6/2006 a 1/2/2009, em razão da não-comprovação da boa e regular aplicação dos recursos do Sistema Único de Saúde (SUS) repassados pelo FNS ao Município de Miranda do Norte/MA, nos exercícios de 2007 e 2008.
Por seu turno, o Ministério da Transparência, Fiscalização e Controladoria-Geral da União (CGU) emitiu relatório de auditoria (peça 9, p. 1-3) em concordância com o relatório do tomador de contas. O certificado de auditoria e o parecer do dirigente do órgão de controle interno concluíram pela irregularidade das presentes contas (peça 9, p.4-5) . O Pronunciamento do Ministro de Estado da Saúde atestou haver tomado conhecimento das conclusões contidas no Relatório e Certificado de Auditoria, bem como no Parecer da Secretaria Federal de Controle Interno da Controladoria - Geral da União da Presidência da República, sobre a irregularidade das contas e determinou o envio do processo ao TCU (peça 9, p.6) .
Já no âmbito do TCU, a instrução inicial (peça 13) , elaborada pela SecexTCE, concluiu pela necessidade de realização de citação das Sras. Áurea Maria Pereira Bomfim e Conceição de Fátima Pereira Almeida pela não-comprovação da boa e regular aplicação de parte dos recursos financeiros repassados pelo Fundo Nacional de Saúde/MS ao Fundo Municipal de Saúde de Miranda do Norte/MA para as ações e serviços nas estratégias do Piso da Atenção Básica Variável, Assistência Farmacêutica e Vigilância em Saúde e Sanitária nos exercícios de 2007 e 2008 em razão da ausência de documentação comprobatória de despesas realizadas.
Regularmente citadas (peças 17 a 20) , as responsáveis apresentaram alegações de defesa em peça conjunta (peça 25) por intermédio de advogado regularmente constituído (peças 21 e 26) .
Em resumo, as gestoras alegaram que:
todos os documentos comprobatórios das despesas teriam sido deixados em arquivos da Secretaria Municipal de Saúde ao término do mandato da ex-prefeita Áurea Maria Pereira Bonfim, no final do ano de 2008;
passados doze anos do fim da gestão, a localização da referida documentação mostra-se difícil e que desconhecem os motivos de não terem sido localizados na municipalidade pela equipe de auditoria do Denasus;
cópias dos referidos documentos estariam anexadas nas "Declarações de Prestações de Contas Anuais" de 2007 e 2008 que teriam sido enviadas ao Tribunal de Contas do Estado do Maranhão (TCE/MA) e à Câmara Municipal de Vereadores de Miranda do Norte/MA;
ocuparam os cargos de prefeita e secretária de saúde do Município de Miranda do Norte/MA no período de 1/1/2005 a 31/12/2008 e, no exercício de seus mandatos, sempre cumpriram com as suas obrigações legais, tendo apresentado contas de todos os recursos públicos percebidos na condição de gestoras municipais;
a notificação feita com objetivo de apresentar documentação complementar à prestação de contas originalmente ofertada somente ocorreu com a citação oriunda desta Corte de Contas no presente exercício, doze anos após a aplicação dos recursos em questão;
uma vez cientificadas, realizaram busca exaustiva dos documentos demandados na citação, tendo encontrado dificuldades para localizá-los, circunstância que, assevera, não teria ocorrido caso as notificações cabíveis tivessem sido efetivadas pelas autoridades administrativas em tempo razoável;
a morosidade no chamamento para comprovar as despesas caracterizou cerceamento de defesa, violando as garantias constitucionais do devido processo legal, na medida em que o direito de defesa teria sido prejudicado pelo longo interstício entre a aplicação dos recursos e as suas notificações para apresentação de documentação complementar à prestação de contas;
deve ser reconhecida, na hipótese, a prescrição administrativa, ante a inércia continuada da Administração por lapso temporal superior a cinco anos, referenciando como fundamento o disposto no Código Civil Brasileiro (Lei n. 10.406/2002) , em seu art. 205, no sentido de que a prescrição ocorre em dez anos, quando a lei não lhe haja fixado prazo menor;
não estaria configurada qualquer das hipóteses previstas no art. 82 da Lei 8.443/2002, uma vez que as defendentes teriam prestado contas dos recursos junto ao Ministério da Saúde, tendo comprovado através de notas de empenho e comprovantes de despesas;
deveria ter sido fixado na tomada de contas o quantum do dano causado ao erário e o seu responsável, entendendo, nesse sentido, que não poderia haver correta quantificação do dano e identificação de responsabilidade em razão de estarem devidamente comprovadas as despesas em que foram aplicados os recursos recebidos pela municipalidade;
foram apontadas somente falhas formais no relatório do Denasus, não podendo ser enquadradas como graves infrações a normas legais na forma capitulada na Lei 8.443/1992 e no Regimento Interno do TCU; e
a prestação de contas apresentada continha toda a documentação necessária para comprovação de aplicação integral dos valores recebidos, pelo que consideram que a impossibilidade de obter os documentos requeridos se deu por motivos comprovadamente alheios às suas vontades, razão pela qual entendem ser incabível julgamento de mérito, mas antes deveriam as contas serem consideradas julgadas iliquidáveis e arquivado o processo, nos termos dos arts. 20 e 21 da Lei Orgânica do TCU.
Em vista disso, pleiteiam que o presente processo seja extinto por ausência de pressupostos de constituição e desenvolvimento válido e regular e/ou em razão de serem iliquidáveis as contas. Alternativamente, requerem que as contas apresentadas sejam aprovadas, afastando-se a imputação de prejuízo ao erário.
A SecexTCE, encarregada do saneamento dos autos, propõe, por meio da instrução à peça 27, rejeitar as alegações de defesa apresentadas. Em consequência, propõe julgar irregulares as presentes contas, imputando às responsáveis o débito apurado, deixando de aplicar a multa proporcional ao débito prevista no art. 57 da Lei 8.666/1993 ante a configuração da prescrição da pretensão punitiva relativa aos ilícitos apurados. O Ministério Público junto ao TCU avalizou essa proposta (peça 30) .
Acolho o encaminhamento proposto pela SecexTCE, cuja análise adoto como parte das minhas razões de decidir.
As responsáveis alegam que não haveria causa suficiente para a instauração de TCE ante a ausência de configuração de grave infração normativa e de prejuízo ao erário nos atos de gestão sob exame. Tais alegações não encontram arrimo na legislação aplicável e tampouco no que restou comprovado nos autos.
A equipe do Denasus constatou que as despesas contabilizadas nos exercícios de 2007 e 2008 que não foram comprovadas documentalmente pela Secretaria Municipal de Saúde resultaram em proposição de devolução de recursos repassados pelo FNS/MS, no valor de R$ 87.443,48 e R$ 99.433,76, respectivamente.
O detalhamento das constatações do Relatório de Auditoria do Denasus indica a insubsistência das alegações de que a documentação comprobatória dos dispêndios impugnados teria sido deixada integralmente nos arquivos da municipalidade, conforme excerto abaixo reproduzido (peça 4, p. 26) :
"Com base nos extratos do Fundo Nacional de Saúde - FNS e extratos bancários das contas correntes e de aplicação financeira apura-se que no exercício de 2008 foi repassado pelo Fundo Nacional de Saúde ao Fundo Municipal de Saúde de Miranda do Norte/MA; o valor de R$ 1.684.546,81 (um milhão, seiscentos e oitenta e quatro mil, quinhentos e quarenta e seis reais e oitenta e um centavos) . Este valor acrescido do resultado de aplicação financeira e· conjugado com os saldos inicial e final do exercício demonstra que foi gasto no exercício o valor de R$ 1.655.548,78 (um milhão, seiscentos e cinquenta e cinco mil, quinhentos  e quarenta e oito reais e setenta e oito centavos) , referentes aos recursos do Fundo Nacional de Saúde - FNS. Os recursos repassados foram creditados e movimentados em contas específicas do Fundo Municipal de Saúde.
A análise da execução da despesa foi realizada com base nos processos de pagamentos, como, notas fiscais, notas de empenho e origens de pagamentos e em uma relação de empenhos, documentos estes apresentados pela Prefeita Municipal da gestão anterior, que estava de posse dos mesmos. Foi realizada ainda, com base nos extratos bancários das contas correntes e as contas de aplicação financeira apresentados pelo atual gestor, sendo que não foi possível a emissão de outros relatórios contábeis uma vez que não existiam registros eletrônicos.
Os documentos apresentados refletem despesas realizadas na Atenção Básica; nas estratégias do Piso da Atenção Básica: Variável, na Assistência Farmacêutica e na Vigilância em Saúde e Sanitária, no entanto, na análise, verificou-se que a Secretaria Municipal de Saúde de Miranda do Norte/MA, realizou pagamentos, com recursos repassados pelo Fundo Nacional de Saúde/MS, sem comprovação das despesas, no valor total de R$ 99.433,76 (noventa e nove mil, quatrocentos e trinta e três reais e setenta e seis centavos) , em desacordo com os artigos 62 e 63 da Lei nº 4.320/1964" (grifei) .
A ausência de comprovação da boa e regular aplicação dos recursos transferidos em razão da ausência de documentos que permitam a formação de juízo quanto à regular execução físico-financeira do objeto configura violação ao disposto no art. 37, caput, c/c o art. 70, parágrafo único, da Constituição da República Federativa do Brasil, art. 93 do Decreto-lei 200/67 e art. 66 do Decreto 93.872/1996.
A realização de pagamentos sem o devido suporte documental que demonstre a efetiva contraprestação em bens e serviços acarreta a presunção relativa da existência de dano ao erário, conforme entendimento jurisprudencial pacífico desta Corte de Contas. A regularidade do pagamento somente é assegurada com a observância dos procedimentos prévios de empenho e liquidação da despesa, como se observa no seguinte trecho do voto condutor do Acórdão 3134/2012-TCU-Plenário, Relator: Walton Alencar Rodrigues: 
"As normas de administração financeira e orçamentária estabelecem rito procedimental que confere segurança ao gestor público na concretização das ações demandadas para a consecução dos objetivos da Unidade Administrativa. Assim, a realização da despesa deve pautar-se estritamente pelas disposições contidas na Lei 4.320/1964, nas leis de diretrizes orçamentárias, na Lei Orçamentária Anual, na Lei de Responsabilidade Fiscal e legislação correlata.
Os artigos 60 a 64 da Lei 4.320/1964 tratam do empenho, da liquidação e do pagamento da despesa".
A regular execução da despesa - empenho, liquidação e pagamento - impõe primariamente a comprovação da prestação dos serviços e/ou fornecimento de bens para só então ser autorizado o pagamento.
O entendimento deste Tribunal considera indispensável à comprovação da regular aplicação de transferências a demonstração do vínculo causal entre as despesas realizadas e os recursos federais recebidos (Acórdão 933/2013-TCU-Plenário - Ministra Ana Arraes, 6098/2017 - TCU - Primeira Câmara - Ministro Benjamin Zymler, 9544/2017 - TCU - Segunda Câmara - Min. Augusto Nardes, dentre muitos outros) .
Além disso, verifica-se que as alegadas buscas de documentos já teriam sido realizadas em 2013 e, no entanto, não foram apresentadas provas das asserções das defendentes de que não teriam sido localizados os comprovantes de despesa nos arquivos do TCE/MA e da Câmara Municipal de Miranda do Norte.
Ante o acima expendido, conclui-se que os argumentos ofertados pelas responsáveis são insuficientes para afastar a configuração de ilícitos geradores de dano ao erário e tampouco são aptos a comprovar a regularidade da aplicação da totalidade dos valores recebidos do FNS em 2007 e 2008 em bens e serviços efetivamente prestados e recebidos em benefício das ações do Sistema Único de Saúde.
Conclui-se, portanto, que devem ser rejeitadas as alegações de defesas das responsáveis, mantendo-se o juízo de sua responsabilidade pelas irregularidades apuradas e o correspondente dano aos cofres do Fundo Nacional de Saúde.
As condutas da então prefeita e da secretária municipal de saúde, detalhadas nos relatórios do Denasus, do tomador de contas e nas instruções desta Unidade Técnica, concorrem diretamente para a configuração dos prejuízos ao erário, considerando que se desviaram dos princípios regentes da gestão administrativa ínsitos no art. 37, caput, da Constituição Federal e das normas legais que disciplinam a liquidação e pagamento de despesas e aplicação dos recursos do SUS.
No período em consideração, incumbia à secretária municipal, Sra. Conceição de Fátima Pereira Almeida, o gerenciamento do Fundo Municipal de Saúde de Miranda do Norte, no período de gestão analisado.
Não obstante, a equipe do Denasus, ao examinar os documentos de despesa do Fundo Municipal de Saúde de Miranda do Norte/MA relativos a 2007 e 2008, constatou que prefeita municipal atuava como ordenadora de despesas em desacordo com a Lei 8.080/1990 e a Lei Municipal 089/1995 (Constatação 273395, peça 1, p. 6-10) . Verificou-se que, nos exercícios em consideração, as notas de empenho e ordens de pagamento foram assinadas pela então prefeita municipal.
Essas constatações evidenciam que a responsabilidade pelas irregularidades objeto desta TCE deve incidir sobre a ex-prefeita em razão da prática de atos de gestão e, solidariamente, sobre a então secretária municipal de Saúde em razão de omissão quanto aos deveres de administração dos recursos do SUS no município impostos pela legislação vigente.
O teor das alegações de defesa e dos demais elementos de convicção constantes dos autos não evidenciam a presença de boa-fé na conduta das responsáveis. Em tais circunstâncias, pode este Tribunal, desde logo, proferir o julgamento de mérito pela irregularidade das contas, conforme combinação dos §§ 2º e 6º do art. 202 do Regimento Interno do TCU.
Ressalto que a defesa sustenta a tese de que se aplica ao presente caso o prazo capitulado no art. 205 do Código Civil Brasileiro para considerar prescrita a imputação de grave infração normativa e de causação de dano ao erário.
No que tange ao exercício da pretensão punitiva por este Tribunal, nos termos do entendimento firmado no Acórdão 1441/2016-TCU-Plenário (Rel. Ministro Benjamin Zymler) , de fato subordina-se ao prazo geral de prescrição indicado no art. 205 do Código Civil, qual seja, dez anos contados a partir da data de ocorrência da irregularidade sancionada, nos termos do art. 189 do Código Civil.
Observa-se ter ocorrido à prescrição da pretensão punitiva por parte do TCU para as irregularidades ocorridas nos exercícios de 2007 e 2008, portanto há mais de 10 anos, sem que tenha havido interrupção do prazo prescricional, tendo que vista que o ato que determinou a citação das responsáveis ocorreu somente em 10/3/2019 (peça 15) .
No que tange à ação de ressarcimento, entretanto, a jurisprudência pacífica nesta Corte é no sentido de sua imprescritibilidade (Súmula TCU 282) . Sem embargo, e em que pese não aventada pela defesa a incidência da recente tese firmada para o Tema 899 de repercussão geral do STF sobre estes autos, trago as considerações seguintes acerca da matéria, haja vista que, como é de conhecimento geral, a Suprema Corte, ao apreciar o RE 636.886/AL (Relator Ministro Alexandre de Moraes, jul. 20/4/2020) , em sede daquela repercussão geral, firmou a tese de que "É prescritível a pretensão de ressarcimento ao erário fundada em decisão de Tribunal de Contas.". Logo, as considerações que farei a seguir se dão em virtude do afastamento de eventuais entendimentos decorrentes da compreensão apenas literal, decorrentes de uma rasa leitura desse enunciado sem o aprofundamento do exame daquele processo e sem a compreensão da matéria ali debatida, capaz de extrair entendimento mais seguro sobre a questão.
Nesse sentido, destaco que esta Corte de Contas já se pronunciou sobre a matéria em algumas recentes oportunidades, conforme os Acórdãos 5.690/2020 (Relator Ministro Aroldo Cedraz) e 6.707/2020 (Relator Ministro Marcos Bemquerer) , da 2ª Câmara, bem como o Acórdão 5236/2020-TCU-Primeira Câmara (Relator Ministro Benjamin Zymler) . A respeito, considero pertinente transcrever parte do Voto que fundamentou o Acórdão 6084/2020-TCU-Primeira Câmara (Relator Ministro Benjamin Zymler) , que igualmente enfrentou o tema, por melhor esclarecer o contexto daquela decisão:
"20. Com relação ao citado RE 636.886/AL, ressalto que o STF fixou o seguinte enunciado para o Tema 899: 'É prescritível a pretensão de ressarcimento ao erário fundada em decisão de Tribunal de Contas'. Não obstante essa respeitável decisão, ainda pairam diversas dúvidas sobre a matéria, pois é possível a conclusão de que a deliberação não tratou da prescrição do processo de controle externo levado a cabo perante o Tribunal de Contas da União, mas sim da prescrição intercorrente ocorrida durante a fase de execução do acórdão condenatório do Tribunal.
21. A decisão do STF versou sobre recurso extraordinário interposto pela União contra acórdão do Tribunal Regional Federal da 5ª Região que negou provimento a embargos de declaração opostos contra acórdão de sua lavra, assim ementado:
'EMENTA: TRIBUTÁRIO. PROCESSUAL CIVIL. EXECUÇÃO FISCAL. PROCESSO PARALISADO POR MAIS DE CINCO ANOS. PRESCRIÇÃO INTERCORRENTE. OCORRÊNCIA. 1. Para fins práticos, deve-se observar quando a Fazenda Pública foi intimada a providenciar o andamento do feito. Passados cinco anos sem diligências concretas, ocorre a prescrição intercorrente. Caso haja suspensão na forma do art. 40, da Lei n. 6.830/80, ocorre a extinção se o feito permanecer paralisado por mais de seis anos. 2. Na hipótese dos autos, houve o arquivamento sem baixa do processo em 12.08.1999 e até a data da sentença extintiva do feito em 05.06.2006, a Fazenda Nacional não apresentou nenhuma medida concreta quanto à localização do devedor ou de seus bens. Revela-se, portanto, inequívoca a ocorrência da prescrição intercorrente.'
22. No caso, a Fazenda Pública deixou a ação paralisada por mais de seis anos, o que ensejou a declaração de prescrição intercorrente no aludido caso concreto. Como se vê da leitura da ementa, a questão controversa em discussão naquela deliberação era unicamente a prescrição intercorrente ocorrida durante a fase de execução do acórdão condenatório do Tribunal.
23. Com base nessa possível interpretação, a matéria decidida no aludido feito não teria nenhuma repercussão de ordem prática e jurídica na presente tomada de contas especial, cujo título executivo extrajudicial ainda não se formou. Caso a AGU, na execução de eventual decisão condenatória proferida neste feito, deixe de adotar as medidas pertinentes dentro do prazo de cinco anos, aí sim haverá a aplicação da tese emanada no RE 636.886, com o reconhecimento da prescrição intercorrente da ação de ressarcimento ao erário fundada em decisão de Tribunal de Contas (a ação de execução fiscal) , pela hipotética inação da Fazenda Pública.
24. Ainda que se interprete que a decisão do STF seja também aplicável à tramitação do processo de controle externo no âmbito do TCU, exsurgem outras diversas questões fundamentais para que esta Corte de Contas estabeleça novo tratamento acerca da prescrição do débito e da pretensão punitiva, em particular qual seria o dies a quo (data de ocorrência do fato irregular ou data do seu conhecimento pelo TCU) e quais seriam as hipóteses de interrupção da prescrição.
25. Diante de todas as dúvidas ainda existentes sobre a decisão do STF no âmbito do RE 636.886, opto por aplicar ao caso em exame a jurisprudência do TCU então existente, que se fundamenta no art. 37, § 5º, da Constituição Federal, no que tange ao ressarcimento do prejuízo." (destaquei) 
Seguindo esse mesmo entendimento, afasto a alegação de prescrição da ação de ressarcimento, tendo em vista a jurisprudência deste Tribunal acerca da imprescritibilidade dessas ações, nos termos do art. 37, § 5º, in fine, da Constituição Federal (vide Súmula TCU 282) .
Diante do exposto, conclui-se que as contas das responsáveis devem ser julgadas irregulares, com a correspondente condenação ao ressarcimento dos débitos imputado na citação, deixando-se de propor a aplicação da multa proporcional ao débito prevista no art. 57 da Lei 8.443/1992 ante a configuração da prescrição da pretensão punitiva relativa aos ilícitos apurados.
Cabível, por fim, a proposição de remessa de cópia dos elementos pertinentes ao Ministério Público da União, atendendo, assim, ao disposto no art. 16, § 3º, da Lei 8.443/1992 c/c o art. 209, § 7º, do Regimento Interno/TCU.
Por fim, deixo de acolher a proposta da unidade instrutiva de autorizar o parcelamento das dívidas, por entender que essa medida somente deve ser adotada mediante solicitação das partes.
Ante o exposto, manifesto-me por que o Tribunal aprove o acórdão que ora submeto à deliberação deste Colegiado.
TCU, Sala das Sessões Ministro Luciano Brandão Alves de Souza, em 8 de setembro de 2020.
AUGUSTO SHERMAN CAVALCANTI 
Relator